【裁判字號】    98,上更(二),113
【裁判日期】    980521
【裁判案由】    殺人未遂
【裁判全文】
臺灣高等法院刑事判決             98年度上更(二)字第113號
上  訴  人  臺灣桃園地方法院檢察署檢察官
上  訴  人
即  被  告  甲○○
                    （現另案於臺灣桃園監獄執行中）
選任辯護人  紀亙彥律師
上列上訴人等因被告殺人未遂案件，不服臺灣桃園地方法院94年
度訴字第1778號，中華民國94年11月30日第一審判決（起訴案號
：臺灣桃園地方法院檢察署94年度偵字第13101 號），判決後，
經最高法院第二次發回更審，提起上訴，本院判決如下：
    主  文
原判決撤銷。
甲○○傷害人之身體，因而致人於死，處有期徒刑陸年，減為有
期徒刑年。
    事  實
一、甲○○於民國九十四年七月二十四日凌晨三時許，夥同友人
    張祐瑋、戊○○，至設於桃園縣桃園市○○路之凱悅KTV ，
    並租用第二０九號包廂唱歌，甲○○適於上開KTV 樓下遇見
    負責載送傳播小姐上下班之黃哲夫，乃要求黃哲夫帶二名傳
    播小姐到包廂內伴唱，黃哲夫隨後帶同傳播小姐丁○○、丙○○至上開包廂，甲○○當場即交付二小時之伴唱費新臺幣
    四千元予黃哲夫。嗣於同日清晨六時許，黃哲夫至上開包廂
    欲帶走丁○○、丙○○，甲○○因以傳播小姐之伴唱時間未
    到，而與黃哲夫發生口角爭執，二人進而互毆，而於互毆過
    程中，黃哲夫拿起置放於該包廂桌上之大型磁碗一只欲攻擊
    甲○○，甲○○見狀奪下上開磁碗後乃持以反擊，甲○○雖
    主觀上僅欲傷害黃哲夫，惟客觀上對於持該大型磁碗朝人頭
    部猛力攻擊，可能會造成人之身體受傷害而死亡之事實本能
    預見，但主觀上則未預見，仍持該磁碗擊中黃哲夫之頭部，
    致黃哲夫因頭部受傷而倒地昏迷不醒，雖經上開KTV 之服務
    人員將黃哲夫送醫急救後，發現其受有頭部外傷併腦挫傷及
    右側硬膜下血腫，呈現持續性植物人狀態，而反覆併發肺炎
    或泌尿道感染住院，嗣於九十六年六月十七日因肺炎住院後
    併發敗血症及敗血性休克，至同年月二十日不治死亡。甲○○在有偵查犯罪職權之公務員或機關知悉其犯罪前，即於案
    發後之翌日（九十四年七月二十五日）晚上主動至桃園縣政
    府警察局刑警隊，向該隊小隊長洪俊德坦承犯行，並進而接
    受本件裁判。
二、案經桃園縣政府警察局移送臺灣桃園地方法院檢察署檢察官
    偵查起訴。
    理  由
壹、證據能力
一、按刑事訴訟法第一百五十九條第一項規定：被告以外之人於
    審判外之言詞或書面陳述，除法律有規定者外，不得作為證
    據。而該條所謂「法律有規定者」，係指同法第一百五十九
    條之一至第一百五十九條之五及第二百零六條、第二百零八
    條等規定。又現行刑事訴訟法關於「鑑定」之規定，除選任
    自然人充當鑑定人外，另設有囑託機關鑑定制度。依同法第
    一百九十八條、第二百零八條之規定，不論鑑定人或鑑定機
    關、團體，固均應由法院、審判長、受命法官或檢察官視具
    體個案之需要而為選任、囑託，並依第二百零六條之規定，
    提出言詞或書面報告，始符合同法第一百五十九條第一項所
    定得作為證據之「法律有規定」之情形。再者，法院或檢察
    官囑託其他機關、團體為鑑定時，如須以言詞報告或說明時
    ，始得命實施鑑定或審查之人為之，並非一定須命以言詞報
    告或說明，且機關、團體之鑑定，如未命實施鑑定或審查之
    人為言詞報告或說明時，並無準用刑事訴訟法第二百零二條
    鑑定人應具結之規定，該法第二百零八條第一項定有明文，
    最高法院九十六年度台上字第四八六號判決意旨參照。查國
    軍桃園總醫院乃為本院前審囑託鑑定之機關，是該院受囑託
    後所出具之九十七年九月三十日醫桃企管字第０九七０００
    二七三七號函件之鑑定報告，自屬有證據能力。被告之辯護
    人謂國軍桃園總醫院非法務部指定之醫療院所，且鑑定未經
    鑑定人具結，所為鑑定無證據能力云云，容有誤會，合先敘
    明。
二、次按被告以外之人於審判外之陳述，雖不符前四條之規定，
    而經當事人於審判程序同意作為證據，法院審酌該言詞陳述
    或書面陳述作成時之情況，認為適當者，亦得為證據；當事
    人、代理人或辯護人於法院調查證據時，知有第一百五十九
    條第一項不得為證據之情形，而未於言詞辯論終結前聲明異
    議者，視為有前項之同意；刑事訴訟法第一百五十九條之五
    定有明文。證人即在場目擊者張祐瑋、戊○○、丙○○、丁○○分別於警詢中所為之陳述，雖均屬傳聞證據，惟檢察官
    、被告及其辯護人於原審及本院均表示無意見而不予爭執，
    且迄至言詞辯論終結前亦未再聲明異議，本院審酌上開證據
    資料製作時之情況，尚無違法不當或證明力明顯過低之瑕疵
    ，亦認以之作為證據，應屬適當。
貳、實體方面
一、訊據被告甲○○固對於上揭時間、地點與被害人黃哲夫發生
    口角爭執，雙方進而扭打後，其持大型磁碗攻擊被害人，致
    被害人受有頭部外傷併腦挫傷及右側硬膜下血腫，呈現植物
    人狀態等事實坦認不諱，惟矢口否認傷害致死犯行，辯稱：
    當時係被害人先出手推扯，並持磁碗攻擊伊，伊始搶下磁碗
    後加以反擊，且因伊當時飲酒甚多才會誤中被害人頭部，伊
    並沒有使被害人重傷或死亡之意思之主觀犯意，且被害人是
    案發後快二年才死亡，與伊之傷害行為應無因果關係云云。
二、經查：
  (一)被告於前開時、地，因傳播小姐丁○○、丙○○之伴唱時間
    不足，不同意被害人將丁○○、丙○○帶走，而與被害人發
    生爭執，雙方進而互毆，其間被害人拿起置放於包廂桌上之
    大型磁碗一只欲攻擊被告，惟為被告奪下後，被告反持上開
    磁碗攻擊被害人，並擊中被害人頭部之事實，業經被告供承
    在卷，核與證人即在場目睹本案發生經過之張祐瑋、戊○○
    、丙○○、丁○○等人分別於警詢及原審中供證情節（偵查
    卷第14至22、32至34頁，原審卷第55至68頁）悉相符合。是
    被告所供關於上開本案緣起及鬥毆經過部分，應屬可信，而
    堪採為本案認定犯罪事實之證據。
  (二)被害人因上開被告之傷害行為，而受有頭部外傷併腦挫傷及
    右側硬膜下血腫等傷害，致四肢萎縮、無法行走，完全臥床
    、無法言語，呈植物人狀態，期間因反覆併發肺炎或泌尿道
    感染住院先後住院六次，嗣於九十六年六月十七日因肺炎住
    院後併發敗血症及敗血性休克，於同年月二十日死亡等情，
    有國軍桃園總醫院九十七年五月二十三日醫桃企管字第０九
    七０００一四二一號函及佑民醫院九十七年四月九日函檢送
    之被害人中文病歷摘要、桃園縣大溪鎮戶政事務所九十七年
    三月十九日函附被害人之戶籍資料及被害人死亡證明書各一
    件附卷足稽。
  (三)殺人與傷害致死之區別，即在下手加害時有無死亡之預見為
    斷。至受傷處所是否致命部位，及傷痕之多寡，輕重如何，
    僅足供認定有無殺意之參考，原不能為區別殺人與傷害致人
    死之絕對標準，最高法院十九年上字第七一八號判例參照。
    即被害人所受傷害之部位及程度、被告所用兇器之利鈍，尚
    難據為判斷有無殺人意思之唯一標準。經查：
    (1)本件被告與被害人此次爭執原因，係被害人所帶來之傳播
      小姐之坐檯時間不足而引致乙情，業據證人戊○○、丙○○、丁○○等人於原審供證明確，且衡以被告與被害人之
      間並無深仇大恨，可見被告並無殺人之動機存在。
    (2)又本件互毆過程中係被害人先持磁碗攻擊被告，經被告奪
      下後，被告反持該磁碗攻擊被害人等情，亦經證人戊○○
      於原審供證綦詳，是在上開互毆之過程中，被告並無自始
      即持磁碗攻擊被害人之意思，而係被害人先持上開磁碗攻
      擊情形下，經被告奪下而持以反擊，雖被告反擊結果係砸
      中被害人頭部，然觀察上開互相攻擊之過程，尚難認被告
      於奪下被害人手中磁碗後，確有持該磁碗瞄準被害人頭部
      加以攻擊之故意存在。
    (3)再被告持上開磁碗擊中被害人頭部後，並無進一步加害被
      害人性命之行為，反而下樓結帳並請該KTV服務生叫救護
      車將被告送醫等情，亦據被告於檢察官訊問時陳述明確（
      偵查卷第48頁），核與證人戊○○於原審供證：伊等看見
      被害人受傷，就全部一起從包廂離開，到樓下時，就告訴
      樓下馬伕說樓上有人受傷，叫他們去叫救護車，被告就和
      伊等一起回家等語（原審卷第61頁）吻合。是被告在與被
      害人鬥毆時，若真有殺人之犯意，則在被害人遭被告擊倒
      之際，被告更應繼續為殺害其生命之行為，然被告並未有
      此情形，反而請服務生叫救護車將被害人送醫，足認被告
      當時確無殺人之故意。
    (4)綜上所觀，尚難僅因被害人頭部遭重創導致之腦傷，呈持
      續性植物人狀態，而反覆併發肺炎或泌尿道感染住院，於
      九十六年六月十七日因肺炎住院後併發敗血症及敗血性休
      克，於同年月二十日死亡一節，遽認被告有殺人之故意，
      應認被告持磁碗互毆行為係出於普通傷害之犯意所為。
  (四)刑法上之加重結果犯，係以行為人對於加重結果之發生客觀
    上有預見之可能，能預見而不預見者為要件。刑法第二百七
    十七條第二項前段之傷害致人於死罪，係對於犯普通傷害罪
    致發生死亡結果所規定之加重結果犯，依同法第十七條規定
    ，以行為人能預見其死亡結果之發生而不預見為要件。此所
    謂能預見，係指客觀情形而言，與行為人本身主觀上有無預
    見之情形不同。倘行為人主觀上已有預見，而結果之發生又
    不違背其本意時，則屬刑法第十三條第二項所規定間接故意
    之範疇，無論以加重結果犯之餘地。因此行為人對於加重結
    果之發生，「客觀上」能否預見，「主觀上」有無預見，以
    及該項結果之發生是否違背其本意，均與行為人應負何種刑
    責之判斷攸關，最高法院九十五年台上字第三七九二號判決
    要旨參照。傷害致人於死罪，以傷害行為與死亡結果之間有
    因果關係，為其成立要件。受傷後因疾病死亡，是否有因果
    關係，應視其疾病是否因傷害所引起而定，如係因傷致病，
    因病致死，則傷害行為與死亡之結果即有因果關係；倘被害
    人所受傷害，原不足引起死亡之結果，嗣因另有與傷害無關
    之其他疾病，或其他偶然獨立原因之介入，始發生死亡之結
    果時，即不能謂有因果關係，最高法院二十一年上字第二０
    ０九號、二十四年上字第四七一號、二十九年非字第五二號
    判例參照。至於醫院之醫療行為介入時，是否中斷因果關係
    ，亦應視其情形而定，倘被害人所受傷害，原不足引起死亡
    之結果，嗣因醫療錯誤為死亡之獨立原因時（例如使用不潔
    之藥械致發生細菌感染等），其因果關係中斷；倘被害人係
    因被告之傷害行為引發疾病，嗣因該疾病致死，縱醫師有消
    極之醫療延誤，而未及治癒，此乃醫師是否應另負過失責任
    問題，與被告之行為無影響，其傷害行為與死亡結果仍有因
    果關係，最高法院九十一年度台上字第六一二七號判決要旨
    參照。本件被告雖僅基於傷害之故意而持磁碗攻擊被害人頭
    部，但依案發當時之客觀情形而言，被告持質地堅硬之磁碗
    攻擊被害人頭部，其對於頭部乃人體重要部位，如遭受外力
    重擊，可能導致顱內出血等重大傷害，而有導致死亡結果，
    當有預見可能，被告能預見而不預見，持磁碗攻擊被害人後
    腦，並致被害人受有頭部外傷併腦挫傷及右側硬膜下血腫，
    而呈植物人狀態，嗣反覆併發肺炎或泌尿道感染住院，於九
    十六年六月十七日因肺炎住院後併發敗血症及敗血性休克，
    於同年月二十日死亡乙情，已如上述。又依國軍桃園總醫院
    九十七年九月三十日醫桃企管字第０九七０００二七三七號
    函件略謂：「……二黃員於九十四年七月二十四日腦傷後成
    植物人，最終於九十六年六月二十日因敗血症休克而死亡。
    黃員從腦傷後之植物人狀態為持續性，直到發生感染後死亡
    ，故腦傷與黃員之死亡，應有因果關係」等語（本院更一審
    卷第227 頁），及鑑定證人即該院神經外科主任醫師乙○○
    於本院供證：頭部傷害是造成被害人變成植物人長期臥床的
    狀態，並因而容易引發感染的併發症，因病人成為植物人臥
    病在床後，身體的一些需求都是靠護理人員、物理治療等去
    協助，此種情況下，因為要幫忙病患拍痰就容易產生肺炎、
    因為要導尿所以容易產生泌尿道感染，另外因為免疫系統因
    長期臥床缺乏活動而降低，也會引起敗血症，一旦感染後容
    易惡化成敗血症。本件被害人住院期間即有先後多次反覆感
    染肺炎之情形，所以他住的時間較長。又依照臨床經驗，成
    為植物人後，最終均係因併發症造成死亡的結果，而這些併
    發症都是因為植物人的狀態所衍生出來的，是故該院上開鑑
    定函文是以被害人從腦傷後變植物人，狀態是持續性的，到
    發生感染後死亡，而認為腦傷與被害人死亡有因果關係等語
    。故就事後客觀予以審查，本件被害人之死亡，確係因被告
    之傷害行為所引起，足以發生此項死亡結果，被告傷害被害
    人之行為，與被害人之死亡結果間，自有相當因果關係。另
    上揭被害人死亡證明書之死亡原因欄第二項固有：「其他對
    於死亡有影響之身體狀況（但與引起死亡之疾病或傷害無直
    接關係者）：上消化道出血、腦硬膜下出血」之記載，惟其
    意指上開病症與本件被害人之死亡並無直接因果關係，亦據
    鑑定證人乙○○供證明確，併此敘明。
  (五)又被告之選任辯護人主張本件係傳播小姐伴唱時間未滿，被
    害人卻要強行將傳播伴唱小姐帶走，顯係因被害人先以坑騙
    方式，坑騙被告金錢，再先出手推打被告，引致被告不甘金
    錢受騙又被毆打之情況下為反擊，被告之反擊顯係基於當場
    之義憤云云。惟查，所謂當場激於義憤而殺人者，係指他人
    所實施之不義行為，在客觀上足以引起公憤，猝然遇合，憤
    激難忍，因而將其殺害者而言。而所謂義憤，自係指基於道
    義之理由而生憤慨，必先有被害人之不義行為，且在客觀上
    足以引起公憤，依一般人之通念，確無可容忍者，始可謂係
    義憤，最高法院三十一年上字第一一五六號判例、九十二年
    度台上字第七０００號判決意旨參照。本件係被告與被害人
    就傳播小姐之伴唱時間是否不足而發生爭執、扭打，因而引
    發被告持磁碗毆打被害人之行為，被害人就交易糾紛而與被
    告發生扭打，或有不是，惟雙方既因債務糾紛而起爭吵進而
    發生鬥毆行為，究與客觀上足以引起公憤，依一般人之通念
    ，確無可容忍者有間，因而被告之行為與刑法第二百七十九
    條但書之當場激於義憤而傷害人致死之要件不合，上開辯解
    亦難採信。
  (六)被告之辯護人為被告辯護主張，本件係被害人先行動手，而
    於扭打過程中被害人並拿磁碗攻擊被告，經被告奪下磁碗後
    ，為阻止被害人之繼續攻擊乃加以反擊，是被告之反擊應屬
    正當防衛云云。按正當防衛必須對於現在不法之侵害始得為
    之，侵害業已過去，即無正當防衛可言。至彼此互毆，又必
    以一方初無傷人之行為，因排除對方不法之侵害而加以還擊
    ，始得以正當防衛論。故侵害已過去後之報復行為，與無從
    分別何方為不法侵害之互毆行為，均不得主張防衛權，最高
    法院三十年上字第一０四０號判例參照。經查，證人丙○○
    於原審供證：被告係因為時間還未到，被害人又堅持要帶伊
    等離開，二人因而發生爭執、扭打等語（原審卷第63至64頁
    ），核與證人丁○○於原審結證稱：伊當時有看到被害人先
    推被告一下，然後被告與被害人就開始發生拉扯等語相符（
    原審卷第67頁），是本件鬥毆確係被告與被害人就傳播小姐
    之伴唱時間發生爭執後，被害人即推了被告一下，隨即被告
    與被害人開始互毆，是自斯時起，已無從分別何方係屬不法
    之侵害，縱使其後被害人持磁碗欲攻擊被告，卻被被告奪下
    而反擊，惟在該互毆過程中既無從分辨何人係屬不法之侵害
    ，則被告於奪下被害人手中磁碗並加以反擊之行為，依前揭
    實務見解，顯與刑法第二十三條規定正當防衛之要件不合，
    被告上開辯解，顯難採信。
  (七)綜上所述，本件事證已臻明確，被告上開所辯委無足取，被
    告之犯行洵堪認定，應依法論科。
三、被告行為後，刑法業於九十四年二月二日修正公布，並自九
    十五年七月一日起施行，依修正後刑法第二條第一項之規定
    ，為「從舊從輕」之比較，而與本件相關之自首規定，修正
    前刑法第六十二條前段規定：「對於未發覺之罪自首而受裁
    判者，減輕其刑」，修正後規定為：「對於未發覺之罪自首
    而受裁判者，得減輕其刑」，修正前為必予減輕事由，修正
    後則為得減輕事由，經比較新舊法規定，修正後之規定並無
    對被告較有利之情形，自應適用被告行為時即修正前之刑法
    第六十二條前段規定。
四、核被告傷害被害人致死之所為，係犯刑法第二百七十七第二
    項前段之傷害致死罪。公訴意旨雖認被告係犯刑法第二百七
    十一條第二項、第一項之殺人未遂罪，惟被告應無殺人之犯
    意，已如前述，而起訴書已敘明被告持磁碗攻擊被害人致成
    持續性之植物人狀態，就被告傷害被害人之事實已於起訴書
    中敘及，嗣被害人因該持續性植物人狀態，而反覆併發肺炎
    ，嗣並併發敗血症及敗血性休克而死亡，是本院自得變更起
    訴法條而予以審理。又被告於案發後之翌日即九十四年七月
    二十五日晚間主動至桃園縣政府警察局刑警隊告知上開犯罪
    情節，然因刑警隊小隊長洪俊德另有公務無法處理，要求被
    告翌日再行到案，被告亦依期於翌日（二十六日）前往接受
    警察詢問製作筆錄，而被告於九十四年七月二十五日晚間到
    案前，該刑警隊僅知有KTV 打人案件，尚不知犯罪者為何人
    等情，已經證人洪俊德於原審審理時供證明確（原審卷第68
    頁）。又負責至現場處理本案之桃園縣政府警察局桃園分局
    武陵派出所警員洪國鈞於原審審理時亦供證：九十四年七月
    二十四日案件發生後，外面的警網馬上至現場處理，過了十
    幾分鐘後，到現場處理的警員回來告訴伊，傷者已送醫院，
    但是誰犯案的並不知道，至二十五日白天還不知道犯案的是
    誰，因為當時在現場的人都不配合說明等語（原審卷第85頁
    ）。是被告於九十四年七月二十五日晚間至警局說明案情時
    ，該有偵查犯罪職務之警察顯然尚未知悉本案之犯罪者為何
    人，故被告之到案告知犯罪情節並接受裁判已符合自首之要
    件，應依修正前刑法第六十二條前段規定，減輕其刑。
五、原審認被告罪證明確，予以論罪科刑，固非無見。惟按本件
    被害人因被告之傷害行為導致腦傷，而生持續性植物人狀態
    ，並反覆併發肺炎，嗣因肺炎併發敗血症及敗血性休克而死
    亡，原審未及審酌，逕對被告論以傷害致重傷罪，其所為判
    決，自有未洽。檢察官以原判決量刑顯屬過輕，請求撤銷原
    判決，為有理由。被告上訴否認有殺人犯意，並主張本件具
    備正當防衛要件，及其案發時確係當場基於義憤而傷害被害
    人、被害人之死亡與其傷害行為無因果關係云云，雖非有理
    由，然按原判決既有前揭可議，仍應由本院將原判決予以撤
    銷改判。爰審酌被告有傷害、毀損及毒品前科，有本院被告
    前案紀錄表可參，素行不佳，其僅因與被害人就傳播小姐伴
    唱時間發生爭執，並進而互毆，造成被害人受傷後呈持續性
    植物人狀態，而反覆併發肺炎，嗣因肺炎併發敗血症及敗血
    性休克而死亡，暨其迄未與被害人家屬達成和解，及犯罪所
    生之損害、犯後態度等一切情狀，量處有期徒刑六年。再被
    告犯罪之時間為九十六年四月二十四日以前，並於犯罪後之
    翌日即自首，合於中華民國九十六年罪犯減刑條例第二條第
    一項第三款、第六條之減刑條件，應減其宣告刑二分之一即
    減為有期徒刑三年。至被告所持以行兇之大型磁碗一只，並
    未扣案，且屬該凱悅KTV所有，並非被告所有，業據被告及
    證人戊○○等供證在卷，爰不另為沒收之諭知，併此敘明。
據上論斷，應依刑事訴訟法第三百六十九條第一項前段、第三百
六十四條、第二百九十九條第一項前段、第三百條，刑法第二條
第一項、第二百七十七條第二項、第六十二條前段（修正前），
中華民國九十六年罪犯減刑條例第二條第一項第三款、第六條，
判決如主文。
本案經檢察官侯寬仁到庭執行職務。
中    華    民    國    98    年    5     月    21    日
            刑事第二十一庭審判長法  官  蘇隆惠
                                法  官  曾家貽
                                法  官  楊力進
以上正本證明與原本無異。
如不服本判決，應於收受送達後10日內向本院提出上訴書狀，其
未敘述上訴之理由者並得於提起上訴後10日內向本院補提理由書
（均須按他造當事人之人數附繕本）「切勿逕送上級法院」。
                                書記官  楊麗娟
中    華    民    國    98    年    5     月    21    日
附錄：本案論罪科刑法條全文
中華民國刑法第277條
（普通傷害罪）
傷害人之身體或健康者，處3年以下有期徒刑、拘役或1千元以下
罰金。
犯前項之罪因而致人於死者，處無期徒刑或7 年以上有期徒刑；
致重傷者，處3年以上10年以下有期徒刑。


司法院資訊處製作；財團法人民間司法改革基金會備份。
